最高法院民事判決　　　　　　　　　 111年度台上字第1381號
上　訴　人　一六八網站股份有限公司


　　　　　　一六八文創媒體股份有限公司

兼　共　同
法定代理人　翁立民
上 列三 人
訴訟代理人　黃璧川律師
被 上訴 人　南山人壽保險股份有限公司

法定代理人　陳　棠
訴訟代理人　李世宇律師
被 上訴 人　杜英宗
訴訟代理人　初泓陞律師
　　　　　　林萱旻律師
上列當事人間請求侵權行為損害賠償事件，上訴人對於中華民國
110年12月22日臺灣高等法院第二審判決（109年度上字第1187號
），提起上訴，本院判決如下：
    主  文
原判決關於駁回上訴人對於第一審命其刊登道歉啟事之上訴，及
該訴訟費用部分廢棄，發回臺灣高等法院。
其他上訴駁回。
第三審訴訟費用，關於駁回其他上訴部分，由上訴人負擔。
    理  由
一、本件被上訴人主張：上訴人一六八文創媒體股份有限公司（
    下稱一六八文創公司）發行之168周報，於民國107年12月22
    日該周報第412 期登載如原判決附表所示關於伊等之報導（
    下稱系爭報導），並轉載於上訴人一六八網站股份有限公司
    （下稱一六八網站公司）經營之168 理財網。系爭報導內容
    與事實不符，又未經查證，貶損伊等之社會評價，自得請求
    上訴人賠償被上訴人杜英宗之非財產上損害，及刊登如原判
    決附件所示內容之道歉啟事（下稱系爭道歉啟事），以回復
    伊等名譽。上訴人翁立民為168 周報之發行人及總編輯，復
    為一六八文創公司、一六八網站公司之法定代理人，亦應負
    連帶賠償責任等情。爰依民法第184條第1項前段、第185 條
    第1項前段、第195條第1項及公司法第23條第2項規定，求為
    命上訴人連帶給付杜英宗新臺幣（下同）1元及自108 年6月
    18日起加付法定遲延利息，並於168周報頭版、168理財網頂
    端刊登系爭道歉啟事各1 日之判決（其他未繫屬本院部分，
    不予論述）。
二、上訴人則以：一六八網站公司與一六八文創公司僅受翁立民
    委託擔任廣告發行業務之總代理，被上訴人不得請求該2 公
    司賠償。系爭報導係被上訴人南山人壽保險股份有限公司（
    下稱南山人壽公司）內部人員撰述，經伊確認作者身分，並
    查證消息來源真實，且核對公開資料與報導內容無違，進而
    推論杜英宗之資力不足負擔股票質押利息，並未侵害被上訴
    人之名譽。又伊於登載系爭報導前，南山人壽公司已知悉該
    報導並請求暫緩刊登，伊盡所能延緩刊登，並提供平衡報導
    機會，惟未據該公司回應提供澄清說明，則依新聞媒體通例
    ，不會暫停報導。另依司法院大法官釋字第509 號解釋，本
    件應適用民事訴訟法第277 條但書規定，由被上訴人舉證證
    明系爭報導非屬真實等語，資為抗辯。
三、原審以：
  ㈠一六八文創公司發行之168周報，於107年12月22日第412 期
    刊登系爭報導，168 理財網於同年月間轉載該報導。翁立民
    為168 周報之發行人及總編輯，並為一六八文創公司及一六
    八網站公司之法定代理人等事實，為兩造所不爭。
  ㈡系爭報導內所載：杜英宗於101 年間持有南山人壽公司股票
    30萬張，面額30億元，於107年7月間持股質押比為92.83%等
    情，為事實陳述，與被上訴人陳述及南山人壽公司101 年度
    年報、保險業公開資訊觀測站資料相符。惟其餘內容所指：
    杜英宗在南山人壽公司併購案中擔任中間人，因而無償取得
    該公司股票30萬張，嗣以之質押取得不當龐大利益。衡酌杜
    英宗為財經專業人士，其財務及交易行為之道德操守受嚴格
    檢視。南山人壽公司係收取保戶保費並履行保險契約責任之
    保險公司，具社會公益性，其業務及財務均受主管機關監理
    ，上開報導內容足使不特定第三人質疑杜英宗在公司併購交
    易中不當受領南山人壽公司股票30萬張之利益，貶損被上訴
    人之社會評價，侵害被上訴人之名譽。
  ㈡上訴人就系爭報導內容，僅向該報導主筆人員查證，未能合
    理說明有其所述之南山人壽公司內部人員存在，或曾就系爭
    報導所依據之該公司內部消息為查證，亦未證明為真。依南
    山人壽公司107年度年報、財政部臺北市國稅局101年度證券
    交易稅一般代徵稅額繳款書，杜英宗任職南山人壽公司年薪
    近1 億元，有繳付質押股票年息3000萬元至4000萬元之資力
    ，其購買上開公司30萬張股票有繳納證券交易稅（900 萬元
    ）。上訴人查證上開資料所需時間及費用成本甚微，惟並未
    為之，顯未盡其合理查證義務。依其所提證據資料，客觀上
    不足認有相當理由確信上開內容為真，且參酌證人鄭淑芬證
    述，上訴人於登載系爭報導前未提供被上訴人說明澄清之機
    會，報導中未呈現被上訴人說法，難謂已為平衡報導。茲竟
    率爾登載，侵害被上訴人之名譽權，無阻卻違法事由，應負
    侵權行為損害賠償責任。則杜英宗依民法第184條第1項前段
    、第195條第1項前段規定，請求上訴人賠償其所受非財產上
    損害1元；及被上訴人依民法第195條第1 項後段規定，請求
    上訴人刊登系爭道歉啟事於168周報頭版及168理財網頂端，
    為回復名譽之處分，核屬適當，均應准許。
  ㈢翁立民為168周報之發行人，將系爭報導登載於168周報，並
    轉載於168 理財網，不法侵害被上訴人之名譽。一六八文創
    公司為168 周報及一六八網站公司代理廣告業務及營運企畫
    ，為一六八網站公司之母公司，系爭報導登載後，在168 理
    財網宣傳及置放連結，足認翁立民登載系爭報導與執行上開
    2公司業務相關，依公司法第23條第2項規定，該2 公司應就
    翁立民侵害被上訴人名譽所致損害，與翁立民負連帶賠償責
    任；或上訴人共同登載系爭報導，侵害被上訴人名譽，亦應
    依民法第185條第1項前段規定，負連帶賠償責任。
  ㈣從而，被上訴人請求上訴人連帶給付杜英宗1 元本息，及刊
    登系爭道歉啟事於168周報頭版及168理財網頂端各1 日，均
    為有理由，應予准許，因而維持第一審所為上訴人敗訴之判
    決，駁回其上訴。
四、本院判斷：
  ㈠關於廢棄發回（即被上訴人請求上訴人刊登系爭道歉啟事）
    部分：
    按民法第195條第1項後段規定：「其名譽被侵害者，並得請
    求回復名譽之適當處分」。所稱之「適當處分」，應不包括
    法院以判決命加害人道歉之情形，始符憲法保障人民言論自
    由及思想自由之意旨（憲法法庭111年憲判字第2號判決參照
    ）。原審命上訴人刊登系爭道歉啟事，與上開憲法法庭判決
    意旨有違，無從維持，應予廢棄，由原法院曉諭或闡明令被
    上訴人為請求，改諭知回復名譽之其他適當處分。上訴論旨
    ，指摘原判決關此部分違背法令，求予廢棄，非無理由。
  ㈡關於駁回其他上訴（即杜英宗請求上訴人連帶賠償1 元本息
    ）部分：
    原審本於採證、認事之職權行使，綜據相關事證，合法認定
    翁立民將系爭報導登載於168周報及轉載於168理財網，其中
    關於杜宗英因在南山人壽公司併購案中擔任中間人，而無償
    取得該公司股票30萬張，獲取龐大利益之內容，係未盡其合
    理查證義務，且依其所提證據，客觀上不足認有相當理由確
    信為真，為不法侵害被上訴人名譽之侵權行為，應賠償杜英
    宗非財產上損害1 元本息，一六八文創公司及一六八網站公
    司應負連帶賠償責任，因而維持第一審就此部分所為上訴人
    敗訴之判決，駁回其上訴，經核於法並無違背。上訴論旨，
    指摘原判決關此部分不當，聲明廢棄，為無理由。
五、據上論結，本件上訴為一部有理由，一部無理由。依民事訴
    訟法第477條第1項、第478條第2項、第481條、第449條第 1
    項、第78條，判決如主文。
中    華    民    國   111    年    6     月    16    日
                      最高法院民事第五庭
                          審判長法官  袁  靜  文  
                                法官  陳  靜  芬  
                                法官  石  有  為  
                                法官  許  秀  芬  
                                法官  林  金  吾  
本件正本證明與原本無異
                                      書  記  官
中    華    民    國   111    年    7     月    6     日